【裁判字號】    89,上易,4673
【裁判日期】    900820
【裁判案由】    違反電子遊戲場業管理條例等
【裁判全文】
臺灣高等法院刑事判決                          八十九年度上易字第四六七三號
    上  訴  人
    即  被  告    甲○○
右上訴人因違反電子遊戲場業管理條例案件，不服臺灣臺北地方法院八十九年度易字
第二○二六號，中華民國八十九年十一月二十日第一審判決（起訴案號：臺灣臺北地
方法院檢察署八十九年度偵字第五二七六號；移送併辦案號：同署八十九年度偵字第
八三五五、一一○五四、二三一五九、二○八六三、二三三九三、二三四九七號），
提起上訴，本院判決如左：
    主  文
原判決撤銷。
甲○○公司負責人，違反公司不得經營登記範圍以外業務之規定，處拘役參拾日，如
易科罰金，以參佰元折算壹日。
    事  實
一、甲○○係設於台北市中山區○○○路○段九四號二樓之「超網媒體網路資訊股份
    有限公司民生分公司」（以下稱超網公司）之負責人，其明知該公司登記之營業
    事項為「１、Ｉ３０１０１０資訊軟體服務業。２、Ｉ３０１０２０資料處理服
    務業。３、Ｉ３０１０３０電子資訊供應服務業。４、Ｆ１１９０１０電子材料
    批發業。」，並未包括「其他娛樂業」之項目業務，竟自八十九年二月十日起，
    未向主管機關辦理營業項目之登記，在其前開營業處所陳列電腦數十部，擅自以
    每小時新台幣（下同）八十元之計費方式，供不特定人利用電腦功能擷取網際網
    錄資料或以電腦裝置由不特定人使用經授權之電腦遊戲團體，以產生或顯示聲光
    、影像、圖案、動作等供人遊戲娛樂，在該建築物內經營登記範圍以外屬「其他
    娛樂業」之業務（即俗稱之網路咖啡廳業務）。嗣由臺北市政府建設局及臺北市
    政府警察局中山分局長春派出所先後於八十九年二月十日、十四日、二十日、二
    十二日、二十四日、二十五日、二十七日、二十九日、三月一日、二日、三日、
    四日、五日、九日、十日、十一日、十二日、十四日、十五日、十七日、二十二
    日、二十三日、二十四日、二十六日、二十九日、三十一日、四月二日、五日、
    六日、九日、十一日、十三日、十四日、十七日、十八日、二十日、二十三日、
    二十四日、二十八日、五月一日、八日、九日、十二日、十五日、十六日、十八
    日、二十日、二十三日、二十四日、二十五日、二十九日、三十日、六月一日、
    二日、六日、八日、十日、十三日、十五日、十七日、二十日、二十四日、二十
    六日、二十七日、二十九日、三十日、七月二日、四日、七日、八日、十一日、
    十四日、十五日、十六日、十八日、二十一日、二十二日、二十四日、二十七日
    、二十八日、三十一日、八月三日、五日、七日、十日、十一日、十三日、十八
    日、二十日、二十一日、二十五日、二十六日、二十八日、九月十一日、二十八
    日、三十日、十月一日、四日、八日、十二日、十四日、十五日、十九日、二十
    日、二十二日、二十五日、二十七日、二十八日、十一月二日、四日、五日、九
    日、十日、十二日至超網公司實施稽查或臨檢，而知上情。
二、案經臺北市政府函送臺灣臺北地方法院檢察署檢察官聲請簡易判決處刑，經原審
    適用通常程序審理，暨同署檢察官移請原審及本院併案審理。
    理  由
一、上訴人即被告甲○○於本院審理時，經合法傳喚雖無正當理由不到庭，惟於本院
    調查時，訊據被告對於右揭犯行坦承不諱，惟辯稱：應為無罪判決云云。又其於
    原審審理時則稱：伊係以創業之心，認為該經營方式甚具商機而幫該公司籌備經
    營而掛名當負責人，嗣電子遊戲場管理條例公布後，伊公司不合台北市政府登記
    之條件而無法登記，致為違法營業，伊要求該公司換負責人，但該公司不願意，
    現該公司已在辦停業，伊從未領薪水云云。
二、經查：被告係超網媒體資訊股份有限公司民生分公司之實際負責人。而「利用電
    腦功能以磁碟、光碟供人（抑由顧客自帶遊戲軟體）遊戲娛樂」、或「利用電腦
    網際網路擷取遊戲軟體供人遊戲」之營業，以產生或顯示聲光影像、圖案、動作
    等供人遊戲娛樂，而收取費用者，應登記於公司行業項目代碼「Ｊ七九九九九０
    其他娛樂業」項目一節，有經濟部八十九年十一月十五日經（八九）商字第八九
    二二三二九八號函在卷可稽。另依經濟部於九十年三月十九日以經（九０）商字
    第０九００二０四八二四０號，函覆本院有關「超網媒體網路資訊股份有限公司
    」在營業處所陳列電腦數十部，以每小時新台幣八十元計費方式，供不特定人連
    接網際網路，或使用經授權之電腦軟體之營業項目耶現行公司營業項目代碼之規
    定，應登記為「Ｊ七九九九九０其他娛樂業（應具體訂明）」，且依該公司登記
    之所營事業項目中，尚無其他娛樂業，自不得經營旨揭之營業行為。是以，被告
    既係超網公司之負責人，而該公司登記之營業範圍限於事實欄所示各項，並不包
    括「其他娛樂業」業務，此亦有「分公司資料查詢」及經濟部北市建商分字第０
    ０四二三一六四號公司執照、臺北市政府北市建商公司（八九）字第四二三一六
    四號營利事業登記證影本各一紙附卷可稽。又該公司確有經營登記範圍外之其他
    娛樂業項目，復有臺北市政府警察局中山分局長春派出所臨檢紀錄表、臺北市政
    府建設局商業稽查紀錄表等件附卷足資佐憑，事證明確，被告犯行洵堪認定，應
    予依法論科。
三、核被告為超網公司負責人，經營之超網公司登記所營事業項目中，未為『其他娛
    樂業』之營業登記，經營登記範圍以外之業務，核其所為係違反公司法第十五條
    第一項之規定，應依同條第三項之規定處斷。原審據以論罪科刑，固非無見。惟
    查：被告所經營之超網公司雖有提供不特定人連接網際網路，或使用經授權之電
    腦遊戲軟體之營業行為之事實，超網公司且未依電子遊戲場業管理條例之規定申
    請登記，然因該等業務不在該條例規範之列，不屬電子遊戲場業，自無適用電子
    遊戲場業管理條例（詳如後述）。此外，復查無其他積極證據足資證明被告有何
    違反電子遊戲場業管理條例之犯行，惟公訴意旨以被告於此部分犯行與前開被訴
    違反公司法有罪部分具實質上一罪關係，爰不另為無罪之諭知。原審未予詳查，
    遽認被告違反電子遊戲場業管理條例第二十二條之罪，容有未洽，被告上訴意旨
    否認犯罪雖無理由，惟原判決既有前開可議之處，應由本院予以撤銷改判。爰審
    酌被告並無前科，此有本院被告全國前案紀錄表一紙可稽，及其犯罪之動機、目
    的、手段、智識程度，多次警臨檢仍拒不停止營業，藐視國家法令，對於國家企
    業體系之經濟秩序所生危害及犯罪後態度等一切情狀量處如主文第二項所示之刑
    ，並諭知易科罰金之折算標準。
四、公訴意旨另以：被告甲○○亦明知未依電子遊戲場業管理條例辦理營利事業登記
    ，竟自八十九年二月十日起，擅自在超網公司上址設置七十餘部電腦，以每小時
    八十元之計費方式，供不特定人之連接網際網路，或使用經授權之電腦遊戲軟體
    ，而經營名稱為「超網超媒體網路休閒娛樂館」之電子遊戲場業，因認被告所為
    係違反電子遊戲場業管理條例第十五條之規定而另觸係犯同條例第二十二條之罪
    嫌，與前開判決有罪部分，為一行為觸犯二罪名，為想像競合犯之裁判上一罪。
    惟查：
（一）、公訴人認被告涉有違反電子遊戲場業管理條例之罪嫌，係以訊據被告固不否
        認否認於前開時、地提供電腦予不特定人使用而營利之事實，辯稱：其僅係
        提供電腦供消費者使用，而電腦並非「電子遊戲機」，故此應該屬公司登記
        營業項目範圍內之「電子資訊服務業」，並無電子遊戲場業管理條例之適用
        云云。惟查，右揭事實業據臺北市政府函敘甚明，且有臺北市政府警察局中
        山分局長春派出所臨檢紀錄表在卷可憑，為其論據。
（二）、按犯罪事實應依證據認定之，無證據不得推定其犯罪事實，又不能證明被告
        犯罪者，應諭知無罪之判決，刑事訴訟法第一百五十四條、第三百零一條第
        一項分別定有明文。又事實之認定，應憑證據，如未能發現相當證據，或證
        據不足以證明，自不能以推測或擬制之方法，以為裁判基礎，最高法院四十
        年台上字第八六號著有判例足供參照。
（三）、訊據被告雖坦承於右揭時、地提供電腦予不特定人使用而營利且多次為警查
        獲之事實惟否認經營電子遊戲場業而有違反電子遊戲場業管理條例之犯行，
        並辯稱：被告所經營者非電子遊戲場業管理條例所規範之電子遊戲場業。
（四）、經查，被告所經營之營業，究竟是否為電子遊樂場業，經本院向經濟部函詢
        「超網媒體網路資訊股份有限公司」在其營業處所陳列電腦數十部，以每小
        時新台幣八十元計費方式，供不特定人連接網際網路，或使用經授權之電腦
        遊戲軟體之營業行為，是否包含於其所登記之「所營事業」或「營業項目」
        中？」，據覆：「有關旨揭之營業項目，依現行公司營業項目代碼之規定，
        應登記為『Ｊ七九九九九０其他娛樂業（應具體訂明）』，檢附本部商業司
        八十九年十二月十四日經（八九）商六字第八九二三０八一四號函（影本）
        。」而依經濟部商業司經（八九）商六字第八九二三０八一四號函有關所營
        事業疑義所為之函釋：「二、按公司行號於其營業場所設置電腦網路相關設
        備，供消費者使用以「利用電腦擷取網際網路供人遊戲」之營業行為，應辦
        理所營事業『Ｊ七九九九九０其他娛樂業（利用電腦擷取網際網路供人遊戲
        ）』之登記。三、公司行號登記『Ｉ三０一０一０資訊軟體服務業』、『Ｉ
        三０一０三０電子資訊供應服務業』、Ｆ二一三０三０事務性機器設備零售
        業、Ｆ二０三０一０食品飲料零售業、Ｆ二０九０三０玩具娛樂用品零售業
        等營業項目，其經營「提供電腦及週邊設備或光碟片與消費者使用，並就消
        費使用期間長短計算收費標準一節，若係指提供消費者上網查詢擷取網路之
        資料（不含擷取網路軟體供人遊戲），則屬上述所登記『Ｉ三０一０三０電
        子資訊供應服務業』之業務範圍；若係指提供消費者擷取網際網路上之遊戲
        軟體或提供遊戲光碟軟體供人遊戲，則屬『Ｊ七九九九九０其他娛樂業（利
        用電腦供能以磁碟、光碟供人遊戲娛樂、利用電腦擷取網際網路軟體供人遊
        戲）』之業務範圍。四、又本部八十六年九月五日經（八六）商字第八六二
        一五六八九號函係敘明利用電腦網際網路供消費者上網之業務（不含第一類
        及第二類電信業務或供人上網擷取電腦遊戲軟體，應可登記於公司行號營業
        項目代碼表『Ｉ三０一０三０電子資訊供應服務業』；至利用電腦網際網路
        供人擷取網路遊戲者，非屬電子遊戲場業之規範範疇。另本部八十九年十二
        月十五日經（八七）商字第八七二三０一八九號函之會議紀錄則將上述提供
        電腦網際網路擷取遊戲打玩之營業，明確歸類於公司行號營業項目代碼『Ｊ
        七九九九九０其他娛樂業（應具體訂明）』項下登記」。又經濟部於經（八
        九）商字第八九二二三二九八號函中說明：「二、按業者利用電腦功能以磁
        碟、光碟供人（抑由顧客自帶遊戲軟體）遊戲娛樂」、或「利用電腦網際網
        路擷取遊戲軟體供人遊戲」之營業，因其機具並無如電子由戲機之固定程式
        軟體及主機板而據以實施評鑑分類及查驗貼證（電子遊戲場業管理條例第六
        條第一項參照），且其營業型態亦不相同，故不適用上開條例予以規範管理
        。三、另該等行業之歸類於其他娛樂業是否妥適乙節，本部業於八十九年八
        月十四日邀請部方地方政府及業者會議研商，決議略以：「電子資訊供應服
        務業之定議是否修正或另訂營業項目代碼（如資訊服務休閒業）問題，請業
        者提供詳盡資料再與商業司協商」（如附件影本），目前前開兩種營業在未
        令訂營業項目代碼前，仍應登記於公司行業項目代碼『Ｊ七九九九九０其他
        娛樂業（應具體訂明）』。職此，依經濟部之上開函釋被告所經營之超網公
        司之上開營業，非屬電子遊戲場業管理條例所規範之範疇，公訴意旨因認被
        告所為違反電子遊戲場業管理條例第十五條之規定，尚有誤會，惟公訴人認
        此部分與前開判決有罪部分，為一行為觸犯二罪名，為想像競合犯，具裁判
        上一罪之關係，爰不另為無罪之諭知，應予敘明。
五、公訴人移送併辦意旨略以：被告甲○○在台北市○○○路○段九四號二樓，未經
    核准擅自在上址「超網媒體網路資訊股份有限公司」民生分公司，經營該分公司
    登記範圍以外之電子遊戲場業業務，且上開建築物違規使用，經台北市政府工務
    局勒令停止使用卻制止不從，仍繼續違規使用，此有臨檢紀錄表、該公司登記電
    腦資料查詢表、工作人員名單、收費價目表、使用執照存根、台北市公務局使用
    執照附表、台北市政府工務局處份書等，因認被告於此部分與前被訴違反公司法
    等案件具連續犯、牽連犯之裁判上一罪關係而移送併辦云云。惟按：刑法第五十
    五條所謂之牽連犯，必須二個以上之行為有方法與結果之關係者，始足構成，亦
    即必須以犯一罪之方法行為犯他罪，或以犯一罪之結果行為犯他罪，方有牽連關
    係之可言；又認定牽連關係存在，應參酌行為時客觀事實以為決定，換言之，必
    須客觀上認其方法或結果行為，與犯罪之目的行為，有不可分離之直接密切關係
    ，始克成立（最高法院七十三年台上五四四六號、七十九年台上五四七號判例參
    照）。再者，公司法第十五條第一項、第三項之罪係以公司經營登記範圍以外之
    業務為其犯罪構成要件；而違反建築法第九十四條之罪，係以建築物經主管機關
    勒令停止使用而不從，為其犯罪構成要件，且違反公司法罪，係屬目的、結果之
    犯罪，其犯罪行為之手段或方法，當係指公司業務經營策略本身，而不及於與此
    無關之事務，違反建築法之行為既非該公司經營策略之本身，即難認屬違反公司
    法罪之方法或手段，二者間無牽連關係可言（刑事法律專題研究(十六)第十則）。基
    此，本件被告為超網公司負責人，所違反公司法第十五條第一項不得經營登記範
    圍以外之業務之行為，與因經營該業務而違規使用超網公司所在建築物之行為，
    不從制止，仍使用該建築物，在該址營業、違規使用該建物，衡其所違反建築法
    第九十四條之規定，被告並未以犯公司法之方法為手段，而遂行其違反建築法之
    目的，其所違反建築法之行為更非違反公司法第十五條第一項之結果，且客觀上
    二者間亦非有不可分離之直接密切關係，揆諸前揭說明，被告所違反公司法、建
    築法之犯行，並無有何方法目的、原因結果之牽連關係可言。職是，檢察官移送
    併辦認被告違反建築法部分，與前開起訴違反公司法有罪部分並無裁判上一罪之
    關係，非起訴效力所及，本院自不得併予審究，應退由該署檢察官另為適法之處
    理，附此敘明。
六、被告甲○○經合法傳喚，無正當理由不到庭，爰不待其陳述逕行判決。
據上論斷，應依刑事訴訟法第三百六十九條第一項前段、第三百六十四條、第二百九
十九條第一項前段、第三百七十一條，公司法第十五條第一項、第三項，刑法第十一
條前段、第四十一條，罰金罰鍰提高標準條例第二條、現行法規所定貨幣單位折算新
台幣條例第二條，判決如主文。
本案經檢察官沈世箴到庭執行職務。
中      華      民      國     九十     年      八      月     二十     日
                              臺灣高等法院刑事第二十一庭
                                  審判長法  官  葉  騰  瑞
                                        法  官  莊  明  彰
                                        法  官  江  國  華
右正本證明與原本無異。
不得上訴。
                                        書記官  吳  碧  玲
中      華      民      國     九十     年      八    月      二十二    日
附錄：本案論罪科刑法條全文
公司法第十五條第一項、第三項
公司不得經營登記範圍以外之業務。
公司負責人違反前二項規定時，處一年以下有期徒刑，拘役或科或併科伍萬元以下罰
金，並賠償公司因此所受之損害。


司法院資訊處製作；財團法人民間司法改革基金會備份。
